【裁判字號】    98,訴,263
【裁判日期】    980619
【裁判案由】    侵權行為損害賠償
【裁判全文】
臺灣臺南地方法院民事判決               98年度訴字第263號
原      告  乙○○
訴訟代理人  甲○○
被      告  丙○○
上列被告因過失傷害案件，原告提起刑事附帶民事訴訟請求損害
賠償事件（97年度交簡附民字第62號），經本院刑事庭移送民事
庭審理，本院於民國98年5月4日言詞辯論終結，判決如下：
    主      文
被告應給付原告新臺幣壹拾萬零伍佰壹拾陸元，及自民國九十七
年七月九日起至清償日止，按年息百分之五計算之利息。
原告其餘之訴駁回。
訴訟費用由被告負擔十分之一，餘由原告負擔。
本判決原告勝訴部分得假執行，但被告以新臺幣壹拾萬零伍佰壹
拾陸元為原告預供擔保，得免為假執行。
    事實及理由
一、按訴狀送達後，原告不得將原訴變更或追加他訴，但如有擴
    張或減縮應受判決事項之聲明者，不在此限，民事訴訟法第
    255條第1項第3款定有明文。本件原告起訴請求被告應給付新
    臺幣（下同）1,094,000元，暨自本起訴狀繕本送達翌日起至
    清償日止，按週年利率百分之5計算之利息，嗣於本院審理中
    變更其請求為被告應給付1,089,000元，暨自本起訴狀繕本送
    達翌日起至清償日止，按週年利率百分之5計算之利息（見本
    院卷第12頁），核係減縮應受判決事項之聲明，原告所為訴
    之變更，應予准許，合先敘明。
二、原告起訴主張：
  (一)被告於民國96年11月20日21時10分許，騎乘車號KQ3－857號
    重型機車（下稱被告機車），沿臺南縣永康市○○路由南往
    北方向行駛，途經臺南縣永康市○○路與中山路233巷口前
    時，不慎自後追撞同方向由原告所騎乘三輪殘障專用車，致
    原告受有左側股骨近端骨折及左側肱骨頸骨骨折之傷害。爰
    依法請求被告給付之項目及金額如下：
  (1)看護費：原告自96年11月26日出院後至97年6月25日止共7個
    月，需人看護照顧，由歸仁愛心養護中心負責看護照顧，每
    月支出看護費19,000元，共計133,000元【19,000×7＝133,
    000】；另據醫師告知尚需2年復健，期間亦需他人看護照顧
    ，共計456,000元【19,000×12×2＝456,000】。(2)精神損
    害賠償：原告手、腳皆受傷害骨折，造成生活上不便且常常
    疼痛，精神痛苦不堪，爰請求500,000元慰撫金。
  (二)對於被告抗辯之陳述：
    原告駕駛電動三輪殘障專用車並無車牌，依規定固不能行駛
    於道路上，然原告已緊靠路邊直行前進，駕駛方式並無違規
    ，且因行進路線之路旁有盆栽、雜物及電線桿，原告無法緊
    靠路邊行駛，本件車禍之發生，係被告亦未注意車前狀況，
    自後追撞原告。
  (三)並聲明：(1)被告應給付1,089,000元，暨自起訴狀繕本送達
    翌日起至清償日止，按週年利率百分之5計算之利息；(2)原
    告願供擔保，請准宣告假執行。
三、被告則以：
  (一)被告固於96年11月20日21時10分許，騎乘被告機車沿臺南縣
    永康市○○路由南向北行駛，途經臺南縣永康市○○路與中
    山路233巷口前時，追撞同方向在前由原告騎乘三輪殘障專
    用車發生碰撞致原告受傷，惟在車禍發生前，原告自路旁雜
    貨店購買香菸後駛出路面，於夜間未開啟其所騎乘三輪殘障
    專用車之車後燈光，導致被告未看見原告在前方而發生追撞
    。且依道路交通規則第115條規定，三輪以上慢車未依規定
    向直轄市、縣（市）政府辦理登記，領取證照，不得行駛道
    路。原告違規騎乘殘障專用行駛車道，且未靠路邊行駛。又
    依臺灣省臺南區車輛行車事故鑑定委員會鑑定結果亦認原告
    所駕駛三輪殘障專用車並無路權，本不應於道路上行駛；其
    駕駛三輪殘障專用車亦屬機動車輛，駕駛亦應依規定戴上安
    全帽行駛，然原告當時並未依規定戴上安全帽，與有過失，
    況其燈光設施是否符合道路交通規則第39條之2第1項第5款
    規定，尚有疑義。
  (二)原告身體原存有殘疾，生活不便與身體上的疼痛本已存在，
    不應將先前遺留之傷害加於此次車禍傷害中，進而索取高額
    慰撫金，原告請求精神慰撫金500,000元，顯非公平合理。
  (三)被告亦因本件車禍受有頭部外傷，原告應賠償被告支出之醫
    藥費1,210元，且被告因上開傷害而有頭暈、嗜睡、頭痛等
    症狀，致被告擔任電腦工程師一職有嚴重影響，甚而造成日
    常工作績效不佳，原告亦應賠償精神撫慰金500,000元，爰
    主張抵銷之。
  (四)並聲明：(1)原告之訴駁回；(2)如受不利判決，願供擔保請准
    宣告免為假執行。
四、本院得心證之理由：
  (一)被告於96年11月20日21時10分許，騎乘車號KQ3－857號重型
    機車（即被告機車），沿臺南縣永康市○○路由南往北方向
    行駛，途經臺南縣永康市○○路與中山路233巷口前時，自
    後追撞同方向由原告所騎乘之無車牌之電動三輪車，致原告
    受有左側股骨近端骨折及左側肱骨頸骨骨折之傷害。
  (二)被告因本件車禍亦受有下肢擦傷及頭部外傷，已支出醫藥費
    1,210元。
四、本院得心證之理由：
    原告主張被告就本件交通事故應負過失責任，被告應給付損
    害賠償，被告則否認之，並以上開情詞為辯，是本件兩造爭
    執之事項在於：
  (一)原告與被告有無過失責任？
  (二)原告請求之項目及數額是否正當？
  (三)有無過失相抵原則及抵銷之適用？
五、原告與被告均有過失：
  (一)被告於96年11月20日21時10分許，騎乘車牌號碼KQ3–857號
    重型機車（即被告機車），沿臺南縣永康市○○路由南往北
    方向行駛，途經臺南縣永康市○○路與中山路233巷口前時
    ，本應注意車前狀況，隨時採取必要之安全措施，而當時夜
    間天候晴朗、夜間有照明、視距良好、柏油路面、路面乾燥
    無缺陷、無障礙物、一般車道（未劃分快慢車道）、限速時
    速50公里，並無不能注意之情事，竟疏未注意車前狀況，不
    慎自後撞及亦沿同方向但未靠路邊行駛，由原告所騎乘之無
    車牌電動三輪車，致原告受有左側股骨近端骨折及左側肱骨
    頸骨折之傷害，被告亦受有下肢擦傷及頭部外傷等情，業據
    本院依職權調閱本院98年度交簡上字第32號過失傷害刑事案
    件卷宗核閱屬實，並有道路交通事故現場圖、道路交通事故
    調查報告表(一)(二)、診斷證明書、道路交通事故現場蒐證照片
    10 幀等附於上開刑事案件警卷可按。
  (二)按汽車（含機車）行駛時，駕駛人應注意車前狀況，並隨時
    採取必要之安全措施；道路交通安全規則第94條第3項定有
    明文。原告領有重型機車駕駛執照，且為機車駕駛人，為有
    駕駛經驗之人，對於上開道路交通安全規則自應知之甚詳。
    本件車禍發生當時天候晴、夜間有照明、視距良好、柏油路
    面、路面乾燥無缺陷、無障礙物、一般車道（未劃分快慢車
    道）、限速時速50公里，足認被告在客觀上並無不能注意之
    情事，被告竟疏於注意車前狀況，追撞在前由原告騎乘無車
    牌電動三輪車，被告就本件交通事故之發生確有過失，堪可
    認定。
  (三)至被告抗辯原告違規將未領有車牌之電動三輪車駛至道路，
    且未配戴安全帽，原告自路旁雜貨店購買香菸後，突然駛出
    路面，於夜間未開啟車後燈光，且未靠路邊行駛一節，經查
    ：
  (1)按慢車種類及名稱如下：一自行車：(一)腳踏自行車。(二)電動
    輔助自行車：指經型式審驗合格，以人力為主、電力為輔，
    最大行駛速率在每小時25公里以下，且車重在40公斤以下之
    二輪車輛。(三)電動自行車：指經型式審驗合格，以電力為主
    ，最大行駛速率在每小時25公里以下，且車重（不含電池）
    在40公斤以下之二輪車輛。二三輪以上慢車：(一)人力行駛車
    輛：指三輪客、貨車、手拉（推）貨車等。(二)獸力行駛車輛
    ：指牛車、馬車等。道路交通安全規則第6條定有明文。又
    道路交通安全規則第8條第1項規定「汽車車牌包括號牌、行
    車執照及拖車使用證，為行車之許可憑證，由汽車所有人向
    公路監理機關申請登記。」又同規則第2條敘明「汽車」指
    在道路上不依軌道或電力架線而以原動機行使之車輛，包括
    機器腳踏車，本件電動代步車係同規則第6條及第115條之1
    規範之「慢車」種類，故不受同規則第8條之規範，惟須經
    檢測及審驗合格，並粘貼審驗合格標章後，始得行駛道路等
    情，此有交通部公路總局嘉義區監理所臺南監理站98年4月3
    日嘉監南字第0980107675號函附於刑事卷足考（見本院98年
    度交簡上字第32號卷宗第45頁），原告騎乘未領有車牌之電
    動三輪車行駛於道路，並無違反交通法令，亦無駕駛行為之
    過失可言。又原告雖不爭執其未配戴安全帽，惟原告騎乘慢
    車，依相關交通法令並未規定應配戴安全帽，且原告有無配
    戴安全帽與其駕駛行為有無過失無涉，被告此部分抗辯，尚
    無足採。
  (2)次按慢車應在劃設之慢車道上靠右順序行駛，在未劃設慢車
    道之道路，應靠右側路邊行駛。道路交通規則第124條第2項
    規定有明文。原告騎乘電動三輪車為慢車，自應遵守上開規
    定。惟依道路交通事故現場圖顯示，肇事後原告騎乘之電動
    三輪車停放在車道線與道路邊線之間，車頭朝東、車尾朝西
    ，距原告電動三輪車後車輪西側0.2公尺處之快慢車道上有
    被告機車刮地痕1.5公尺長，被告機車停放快慢車道上刮地
    痕之終點處，車頭朝北、車尾朝南，原告電動三輪車前車頭
    、左側車身及後車尾身損壞，被告機車前車頭損壞等情，足
    認原告在車禍發生前未靠路邊行駛，適有被告機車自後追撞
    原告，原告就本件車禍之發生亦有過失，堪可認定。
  (3)次按慢車有燈光設備者，應保持良好與完整，在夜間行駛應
    開啟燈光。道路交通規則第128條規定至明。被告抗辯原告
    未開啟車後燈光，致其未看見原告車輛而自後追撞一節，惟
    為原告所否認，被告就此有利於己之事實，並未舉證證明之
    ，依舉證責任分配原則，難認被告抗辯可以採信，據此，自
    難認定原告有未開啟車後燈光之駕駛行為過失。
  (4)本件經台灣省台南區車輛行車事故鑑定委員會鑑定結果初認
    定：「(一)乙○○所駕駛三輪殘障車，違規夜間行駛燈光設施
    是否符合道路交通安全規則第39條之2第1項第5款規定，雙
    方當事人各執一詞，無法遽予鑑定，以分析鑑定提供參考。
    (二)如乙○○所駕駛三輪殘障車，違規夜間行駛燈光設施未符
    規定，則：1.乙○○駕駛三輪殘障車，違規夜間行駛燈光設
    施未符規定，未靠路邊行駛，為肇事主因。2.丙○○駕駛普
    通重型機器腳踏車，未注意車前狀況，為肇事次因。」，經
    台灣省車輛行車事故覆議委員會復補充增列：「(三)如乙○○
    所駕駛三輪殘障車，夜間行駛燈光設施符合規定，則：1.丙
    ○○夜晚駕駛重機車，疏未注意車前狀況，為肇事主因。2.
    乙○○夜晚駕駛三輪殘障車，違規行駛車道且未靠路邊行駛
    ，為肇事次因。」，此有台灣省台南區車輛行車事故鑑定委
    員會97年8月7日南鑑字第0975902281號函及台灣省車輛行車
    事故覆議委員會97年10月20日覆議字第0976203966號函附於
    上開刑事卷宗可參（見本院97年度交簡字第1638號卷宗），
    核與本院上開認定結果大致相同，益徵兩造就本件車禍之發
    生均有過失。
  (四)原告因本件車禍受有左側股骨近端骨折及左側肱骨頸骨骨折
    ，此有財團法人奇美醫院診斷證明書附卷可憑（見本院卷第
    24頁），是原告所受左側股骨近端骨折及左側肱骨頸骨骨折
    與被告過失行為間，顯具有相當因果關係，應可採信。
六、原告請求之項目及數額是否正當：
  (一)按因故意或過失，不法侵害他人之權利者，負損害賠償責任
    ；違反保護他人之法律，致生損害於他人者，負賠償責任；
    汽車、機車或其他非依軌道行駛之動力車輛，在使用中加損
    害於他人者，駕駛人應賠償因此所生之損害。但於防止損害
    之發生，已盡相當之注意者，不在此限；不法侵害他人之身
    體或健康者，對於被害人因此喪失或減少勞動能力或增加生
    活上之需要時，應負損害賠償責任；不法侵害他人之身體、
    健康、名譽、自由、信用、隱私、貞操，或不法侵害其他人
    格法益而情節重大者，被害人雖非財產上之損害，亦得請求
    賠償相當之金額；民法第184條第1項前段、第191條之2、第
    193條、第195條第1項分別定有明文。
  (三)原告請求之項目及數額應否准許，分述於下：
  (1)看護費：
    按被害人因受傷需人看護，而由親屬看護時，雖無現實看
      護之支付，亦應認被害人受有相當看護費之損害，得向加
      害人請求賠償。蓋因親屬照顧被害人之起居，固係出於親
      情，但親屬看護所付出之勞力，並非不能評價為金錢，只
      因兩者身分關係密切而免除支付義務，此種親屬基於身分
      關係之恩惠，自不能加惠於加害人，故應衡量及比照僱用
      職業護士看護情形，認被害人受有相當看護費之損害，得
      向加害人請求賠償（最高法院89年度台上字第1749號判決
      參照）。
    原告主張其因本件車禍受傷，自96年11月26日出院後至97
      年6月25日止共7個月，需人看護照顧，由歸仁愛心養護中
      心負責看護照顧，每月支出看護費19,000元，另據醫師告
      知尚需2年復健，期間亦需他人看護照顧，共計456,000元
      一節，固據原告提出歸仁愛心養護中心收據10紙為證，惟
      據財團法人奇美醫院函示「左側股骨近端骨折、左側肱骨
      頸骨骨折造成手腳活動不良，生活起居完全依賴他人，骨
      折癒合且復健期約需要5個月」等語，此有財團法人奇美
      醫院98年4月14日奇醫字第1877號函附專用病情摘要在
      卷足考（見本院卷第48 -49頁），以被告所不爭執原告每
      月看護費19,000元計算，原告得請求95,000元【計算方式
      ：19,000×5＝95,000】，逾此部分之請求，非屬必要看
      護費用，不應准許。
  (2)精神慰撫金部分：
    慰藉金之賠償以身體、健康、名譽、自由、信用、隱私、
      貞操，或其他人格法益遭受侵害，而情節重大者，被害人
      精神上受有痛苦為必要，其核給之標準與財產上損害之計
      算不同，惟非不可斟酌雙方身分、資力與加害程度，及其
      他各種情形核定相當之數額；換言之，以人格權遭遇侵害
      ，受有精神上之痛苦，而請求慰藉金之賠償，其核給之標
      準，須斟酌雙方之身分、資力與加害程度及其他各種情形
      核定相當之數額。
    爰審酌原告為70歲老人，本即因右側膝上截肢而行動不便
      ，因本件車禍受有左側股骨近端骨折、左側肱骨頸骨骨折
      ，住院7日後出院，且需持續復健，其精神自受有痛苦，
      ，原告請求精神慰撫金，於法有據。本院參酌原告國小畢
      業，無業，於96年度並無收入且其名下並財產；被告大學
      畢業，為電腦工程師，於96年間有薪資所得110,726元，
      名下並無財產等情，業據兩造陳明在卷，並有本院依職權
      調閱兩造稅務電子閘門財產所得調件明細表附卷可按。本
      院依兩造之身分、資力及原告所受之傷害程度等情，認原
      告請求慰撫金於80,000元之範圍內尚無不當，逾此部分之
      請求，則無理由，應予駁回。
  (6)合計原告得請求之數額為175,000元【計算方式：95,000元
    （看護費）+80,000元（精神慰撫金）=175,000元】。
七、本件有過失相抵原則及抵銷之適用：
  (一)按損害之發生或擴大，被害人與有過失者，法院得減輕賠償
    金額，或免除之；二人互負債務，而其給付種類相同，並均
    屆清償期者，各得以其債務，與他方之債務，互為抵銷；民
    法第217條第1項、第334條第1項前段定有明文。
  (二)本院審酌被告未注意車前狀況，自後追撞同向未靠路邊行駛
    ，由原告騎乘之殘障專用車，因而肇事，兩造就本件交通事
    故之發生，均有過失，且依上開情節，原告應負4/10過失責
    任，被告應負6/10過失責任，始為公允。準此，原告所受損
    害金額為175,000元，惟其對於損害之發生既與有過失，依
    過失相抵之法則，自應依比例減輕被告之賠償金額。原告得
    請求被告賠償之損害金額為105,000元【計算式：175,000元
    ×6/10=105,000元】。
  (三)被告因本件車禍亦有受傷，被告自得依民法第193條及第195
    條第1項之規定，請求原告賠償其醫藥費及精神慰撫金。被
    告主張其已支付醫藥費1,210元，為原告所不爭執，被告因
    本件車禍受有下肢擦傷、頭部外傷，此有財團法人奇美醫院
    診斷證明書附於刑事卷宗可憑，其精神自受有痛苦，被告請
    求精神慰撫金，即屬有據，並參酌被告於96年11月20日下午
    9時36分急診治療觀察，於96年11月21日上午10時25分離院
    ，其傷勢不重，依兩造之身分、資力及被告所受之傷害程度
    等情，認被告請求慰撫金在10,000元之範圍內尚無不當，逾
    此部分之請求，則無理由，應予駁回。合計被告得向原告請
    求之數額為11,210元【計算式：1,210＋10,000＝11,210】
    ，又被告對於損害之發生既與有過失，依過失相抵法則，自
    應依比例減輕原告之賠償金額。被告得請求原告賠償之損害
    金額為4,484元【計算式：11,210×4/10=4,484】。二者抵
    銷結果，被告應給付原告100,516元【計算式：105,000－4,
    484＝100,516】
八、末按給付無確定期限者，債務人於債權人得請求給付時，經
    其催告而未為給付，自受催告時起，負遲延責任；其經債權
    人起訴而送達訴狀，或依督促程序送達支付命令，或為其他
    相類之行為者，與催告有同一之效力；遲延之債務，以支付
    金錢為標的者，債權人得請求依法定利率計算之遲延利息；
    應付利息之債務，其利率未經約定，亦無法律可據者，週年
    利率為百分之5；民法第229條第2項、第233條第1項前段及
    第203條定有明文。本件損害賠償之債並無確定給付期限，
    從而，原告本於侵權行為之法律關係，請求被告應給付原告
    100,516元，及自刑事附帶民事起訴狀繕本送達被告翌日即
    97年7月9日起至清償日止，按年息百分之5計算之利息，為
    有理由，應予准許。原告逾此部分所為之請求，為無理由，
    應予駁回。
九、本件事證已臻明確，兩造其餘攻擊、防禦及舉證，經審酌後
    核與本院心證形成與判決結果均無影響，爰不另一一論述，
    附此敘明。
十、原告勝訴部分，係屬民事訴訟法第389條第1項第5款所稱所
    命給付之金額未逾50 萬元之判決，就其勝訴部份，應依職
    權宣告假執行，並依聲請酌定相當擔保金額免為假執行之宣
    告。
十一、據上論結，本件原告之訴為一部有理由、一部無理由，依民
    事訴訟法第79條、第389條第1項第5款、第392條第2項，判
    決如主文。
中    華    民    國    98    年    6     月    19    日
                  民事第二庭    法  官    張桂美
以上正本證明與原本無異。
如不服本判決，應於送達後廿日內，向本院提出上訴狀並表明上
訴理由，如於本判決宣示後送達前提起上訴者，應於判決送達後
廿日內補提上訴理由書（須附繕本）。
中    華    民    國    98    年    6     月    19    日
                                書記官    謝安青


司法院資訊處製作；財團法人民間司法改革基金會備份。
